【裁判字號】    90,台上,5272
【裁判日期】    900824
【裁判案由】    違反貪污治罪條例等
【裁判全文】
最高法院刑事判決                                九十年度台上字第五二七二號
    上  訴  人  甲○○
    選任辯護人  柴啟宸律師
                楊嘉馹律師
右上訴人因違反貪污治罪條例等罪案件，不服臺灣高等法院中華民國九十年三月十六
日第二審更審判決（九十年度重上更(四)字第一七號，起訴案號：臺灣士林地方法院檢
察署八十六年度偵字第一一八三五號），提起上訴，本院判決如左：
    主  文
原判決撤銷，發回臺灣高等法院。
    理  由
本件原判決認定（一）上訴人甲○○係台灣電力公司第一核能發電廠（下稱核一廠）
品質課安全管制股股長，負責該廠安全管制工作，為依據法令從事公務之人員。於民
國八十六年五月二十二日至六月十一日，因公前往美國考察。依規定本可報銷實際支
出之護照費、簽證費，惟上訴人返國後自行申報因公出國差旅費用時，明知此行持用
通關之中華民國護照及美國簽證，原係其前於八十四年十、十一月間奉派至美國實習
之前取得，均仍在有效期內，並無重新補發或申辦之實，且前次公畢返國已檢據核銷
護照費新台幣（下同）一千二百元、護照拍照費三百元（公訴人誤載為四百元）及美
國簽證費七百五十元，此行既無前開相同名目之支出，自不得重複列報，竟意圖為自
己不法所有，利用職務上之機會，違反國外出差旅費規則第十三條：「出國手續費包
括護照費、簽證費、黃皮書費、保險費及機場服務費等，按實檢據列報」之規定，於
八十六年六月二十四日，在其核一廠之辦公室內，自行以在亞美旅行社所開立表示代
購並收取美國國內行程機票票款六千三百四十三元意思之「旅行業代收轉付收據」之
私文書上，變造內容，附加登載：「簽證費七百五十元、護照費一千二百元（未附支
出單據憑證）」後，提出行使，連同阿信快速彩色沖印社編號ＨＳ00000000
號二聯式統一發票（其上由阿信快速彩色沖印社記載「護照拍照」費三百元，該費用
係其家人在前之拍照費，但阿信快速彩色沖印社並未載買受人，該買受人台電公司及
地址等資料係由不詳者填寫），檢具向台灣電力公司（下稱台電公司）會計處送審，
足生損害於亞美旅行社及台電公司對公差旅費審核之正確性。上訴人復明知上開三項
費用並未支出，竟登載於該公司「國外出差旅費報告表及收據」（為公文書，但不構
成犯罪）上，意圖浮報詐領上開護照費、簽證費及拍照費。嗣後因接獲不知情之台電
公司會計處審核人員范國瑜通知其護照費、簽證費之支出單據憑證不足，其為矇混過
關，乃在該廠「支出證明單」（為公文書，但不構成犯罪）上佯填「因故未能取得（
單據）」，使不知情之該廠品質課長黃義清、副廠長陳台裕核批支付上訴人「護照辦
理費用」，復自行以變造護照影本（為變造特種文書）再予影印之方式，變造前請領
之護照發照日期（西元一九九五年十月三日變造為一九九六年十月三日）及效期截止
日期（西元二○○一年十月三日變造為二○○二年十月三日）之護照影本，致生損害
於主管機關對護照管理之正確性，一併補送審查而均持以行使，惟范國瑜仍質疑此行
究有無支出護照費，上訴人則訛告在半年多前即已獲悉將奉派出國，故提前申辦護照
，范國瑜信以為真，而在該變造之護照影本下方代為註記「事先辦妥護照」字樣，使
該護照與申請符合；至簽證費部分，上訴人則取得安運旅行社以前為其家人代辦美國
簽證補開之「美國簽證及手續費」旅行業代收轉付收據（為私文書，此部分不構成犯
罪），補送充數，致范國瑜等審核人員陷於錯誤，於八十六年七月下旬至同年八月上
旬間，如數核銷護照費一千二百元、護照拍照費三百元、簽證費七百五十元，合計二
千二百五十元（上訴人於偵查中自白上開犯行並於八十六年十一月三日繳回上開款項
）（以上事實下稱：「第一案」）。（二）上訴人係核一廠核定公布之八十六年會計
年度國外休假旅遊人員，依據台電公司八十六年度從業人員國外休假旅遊活動實施要
點規定，應於出國旅遊前先向廠方請准三天以上休息假，返國後再於年度結束前檢附
休假單影本等，向該公司核能第一廠職工福利委員會申領以一萬元為上限之補助款。
八十六年六月下旬，上訴人唯恐逾期無法申領出國旅遊補助款，明知該年度間未請休
假出國旅遊，竟欲詐領核一廠員工休假出國旅遊補助款，以不實單據憑證矇混請款，
而向該廠人事課負責考勤登記之張瑞芬借出先前因公出國業經該廠業務主管人員核章
之公出單之公文書，再於其辦公室內以修正液塗銷該業經職務代理人林志平、直接主
管運轉課長廖冠惠、副廠長薛鴻儒核章之公出單上事由欄原登載「因公出國」之「因
公」二字，使僅留「出國」二字，再影印後持影印本送審，而變造公文書後復持以行
使，致生損害於該機關管理員工請假之正確性；至於應檢附本人之機票單據憑證部分
，則擅取不知情胞妹宋佩珠自美國洛杉磯返國機票存根正本替用，致該廠職工福利委
員會旅遊幹事助理林輝雄、會計課經手承辦員工出國旅遊補助款單據審核之編審洪美
玲等經辦審核人員，未查該機票存根上之姓名與聲請人即上訴人不符，且該假單係公
出單，並非休假單，上訴人並非請休假，而如數照准後，製發支付傳票後，交核一廠
供應課出納，於八十六年七月十四日，發給上訴人九千四百元之補助款（先扣繳稅款
六百元）。後經該廠人事室於八十六年八月二十二日彙報員工出國旅遊補助款名單時
，發覺上訴人此次申請休假出國旅遊期間與其因公出國考察之期間相同，而通知會計
課處理，經會計課電詢上訴人要求其繳回重複申領之出國旅遊補助款時，上訴人始於
八十六年八月二十一日繳回一萬元。嗣上訴人於偵查中自白上情，並於八十六年十一
月三日自動繳交詐得之財物（以上事實下稱：「第二案」）等情，因將第一審判決撤
銷，依刑法第五十九條分別減輕其刑後，改判仍依牽連犯，從一重分別論處上訴人依
據法令從事公務之人員利用職務上之機會詐取財物（處有期徒刑一年，禠奪公權三年
）、及行使變造公文書足以生損害於公眾（處有期徒刑八月）罪刑（應執行有期徒刑
一年四月，禠奪公權三年），固非無見。
惟查：（一）證據之取捨，固屬事實審法院自由判斷之職權，唯若就同一證據資料取
捨與否，於同一判決內竟為截然不同之取捨判斷時，其自由判斷職權之行使，即難謂
合於論理法則。更(三)審就上訴人在亞美旅行社開立之「旅行業代收轉付收據」擅填：
「簽證費七百五十元、護照費一千二百元（未附支出單據憑證）」等字樣後持以行使
及行使買受人欄遭人擅填台電公司等字樣之統一發票等行為，是否對稅捐之徵收造成
損害，經函詢台北市稅捐稽徵處中北分處，該分處雖以八十九年八月五日北市稽中北
甲字第八九○一八四八四○○號函覆稱：「該統一發票屬二聯式，並無統一編號，台
電公司不得持之申報扣抵銷項稅額，代收轉帳收據屬收據，只能做作帳憑證不得持之
申報扣抵營業稅。台電公司取得上述憑證不得持之申報扣抵營業稅，故對營業稅並無
損害」（見更(三)卷第八九頁），惟原判決仍認與上訴人利用職務上之機會詐欺取財部
分有牽連犯關係之行使變造之上開旅行社代收轉付收據之行為，已足生損害於亞美旅
行社收取金額之正確性及台電公司對公差旅費審核之正確性，而就此部分事實論上訴
人以行使變造私文書罪名，並說明該項罪名之成立，並不因該代收轉付收據是否得提
出扣抵營業稅所能卸免（見原判決第十頁第二行至第四行），惟其後在認定上訴人行
使遭人擅自填載買受人台電公司及其地址之統一發票，是否構成行使變造私文書罪名
時，竟又援引台北市稅捐稽徵處中北分處上開覆函所載：「此部分台電公司取得上述
憑證不得持之申報扣抵營業稅，故對營業稅並無損害」，說明在他人制作之統一發票
上未經授權擅自填寫買受人姓名、地址，不構成變造文書罪，上訴人持以行使亦不成
立行使變造文書罪（見原判決第一一頁第六行至第九行），而就相同罪名能否成立，
對同一證據資料為截然不同之取捨，其採證於法有違。（二）刑法上變造公文書罪之
成立，以該行為足以生損害於公眾或他人為要件，原判決論處上訴人行使變造公文書
足以生損害於公眾罪刑部分，於事實及理由內祇認定：「致生損害於該機關管理員工
請假之正確性」、「台電公司因而生有考勤查證困擾之損害」，惟就該行為究係足生
損害於公眾、他人抑或二者兼而有之，並未說明，自屬理由不備。以上，或係上訴意
旨所指摘，或為本院得依職權調查之事項，應認原判決仍有撤銷發回更審之原因。又
原判決認與上開發回部分，有裁判上一罪關係之其他部分及不另為無罪諭知部分，基
於審判不可分原則，應一併發回。
據上論結，應依刑事訴訟法第三百九十七條、第四百零一條，判決如主文。
中      華      民      國     九十     年      八      月    二十四    日
                              最高法院刑事第一庭
                                  審判長法官  施  文  仁
                                        法官  張  淳  淙
                                        法官  林  永  茂
                                        法官  蕭  仰  歸
                                        法官  陳  世  淙
      右正本證明與原本無異
                                              書  記  官
中      華      民      國     九十     年      八      月     三十     日


司法院資訊處製作；財團法人民間司法改革基金會備份。
